【裁判字號】    96,訴,1081
【裁判日期】    970229
【裁判案由】    拆屋還地
【裁判全文】
臺灣桃園地方法院民事判決              96年度訴字第1081號
原      告  乙○○
訴訟代理人  簡長順律師
被      告  甲○○
訴訟代理人  呂翊丞律師
上列當事人間請求拆屋還地事件，於民國97年2月14日辯論終結
，本院判決如下：
    主  文
被告應將坐落桃園縣龍潭鄉○○○段三一三之六八地號土地上如
附圖所示建物（門牌號碼：桃園縣龍潭鄉○○路117 巷9 號，編
號三一三之六八Ｂ、面積五十七平方公尺）拆除，並將上揭土地
返還予原告。被告應自民國九十五年六月一日起，至返還上揭土
地止，按年給付原告新台幣參仟肆佰貳拾元。
原告其餘之訴駁回。
訴訟費用由被告負擔百分之九十，餘由原告負擔。
本判決第一項於原告以新台幣壹拾玖萬供擔保後，得假執行。但
被告如以新台幣伍拾柒萬元為原告供擔保，免予假執行。
    事實及理由
一、按訴狀送達後，原告不得將原訴變更或追加他訴，但擴張或
    減縮應受判決事項之聲明者，不在此限，民事訴訟法第255
    條第1 項第3 款定有明文。查本件原告起訴時原聲明請求被
    告應自民國95年6 月1 日起，按年給付原告新台幣（下同）
    36,0 00 元，嗣於本件訴訟進行中減縮如其聲明所示核其所
    為訴之聲明變更僅係單純擴張及減縮應受判決事項之聲明，
    核與前開規定相符，應予准許。
二、本件原告起訴以：
  (一)原告於95年6 月1 日取得坐落桃園縣龍潭鄉○○○段三一三
    之六八地號土地（以下簡稱系爭土地），被告所有之門牌號
    碼桃園縣龍潭鄉○○路117 巷9 號房屋（以下簡稱系爭房屋
    ）無權占有系爭土地57平方公尺。被告應將如附圖所示之建
    物拆除，並將土地返還原告。
  (二)被告所有之系爭房屋無權占有原告所有之系爭土地57平方公
    尺，有不當得利之情事，以其地方繁榮，原告認以年息5%計
    算，是被告每年應給付原告28,500元（57㎡×10,000元×5%
    ）。
  (三)依民法第767 條及第179 條規定提起本訴訟，並聲明：1.被
    告應將被告應將坐落桃園縣龍潭鄉○○○段三一三之六八地
    號土地上如土地複丈成果圖所示313-68（Ｂ）建物拆除，並
    將土地返還予原告。2.被告應自95年6 月1 日起，至返還上
    揭土地止，按年給付原告28,500元。３、願供擔保准予假執
    行。
三、被告則以：
  (一)被告係門牌號碼桃園縣龍潭鄉○○路117 巷9 號房屋之所有
    權人，伊於85年12月18日向前手藍智偉購得時，藍智偉曾提
    出渠前手交予之坐落桃園縣龍潭鄉○○○段312 地號土地永
    久使用權讓渡書，伊係有權使用上揭312地號土地。
  (二)縱令被告之上揭房屋占用原告之系爭土地，亦係越界建築，
    原告之前手於上揭房屋興建時，理應暸解土地之界線範圍，
    然於上揭房屋興建時，卻對越界建築未提出任何異議，為後
    手之原告即不得再請求拆屋還地。
  (三)系爭房屋因有前揭土地使用權讓渡書及不動產買賣契約等關
    係，30多年來系爭房屋均未遭訴請拆屋還地，今原告於95年
    6 月1 日取得系爭土地所有權前，必對系爭土地之現狀有所
    瞭解，原告明知系爭土地上有被告之房屋，仍然取得系爭土
    地所有權，而在取得所有權後，即對被告主張拆屋還地，顯
    然係以損害被告為的，且亦造成被告之極大損害，原告之請
    求應已構成權利濫用。
  (四)為此，請求判決原告之訴駁回，如受不利之判決願供擔保免
    予假執行。
四、本件原告主張：其係系爭土地之所有權人，被告所有之系爭
    房屋占有使用系爭土地57平方公尺之情，並提出土地登記謄
    本一份為證，且經本院會同桃園縣大溪地政事務所及兩造勘
    驗測量系爭房屋，測量結果系爭房屋確占用系爭土地57平方
    公尺，有勘驗筆錄及桃園縣大溪地政事務所土地複丈成果圖
    在卷可稽，被告對此亦不爭執，是原告此部分之主張堪信為
    真實。
五、被告抗辯：伊係有權使用系爭土地，固據提出土地使用權讓
    渡書1 紙為證，然為原告所否認。經查：上開土地使用權讓
    渡書係同意使用坐落桃園縣龍潭鄉○○○段312 地號土地，
    此觀諸上揭讓渡書自明，是與本件313-68地號土地無涉，被
    告自難以上揭讓渡書抗辯伊係有權使用系爭土地。是被告此
    部分之抗辯不足採信。
六、被告又抗辯：原告之前手於系爭房屋興建時即已知悉有越界
    建築之情事，並未即時提出異議，原告即不得再主張越界建
    築拆屋還地等情。按當事人主張有利於己之事實，就其事實
    有舉證之責任。民事訴訟法第277 條前段定有明文。本件被
    告抗辯原告之前手於系爭房屋興建時即知悉有越界建築之情
    事，對此有利於被告之主張，依上揭說明，被告自應負舉證
    責任，惟被告並未舉證以實其說，是被告此部分之抗辯亦不
    足採信。
七、被告又抗辯：本件原告有權利濫用之情事。按查權利之行使
    ，是否以損害他人為主要目的，應就權利人因權利行使所能
    取得之利益，與他人及國家社會因其權利行使所受之損失，
    比較衡量以定之。倘其權利之行使，自己所得利益極少而他
    人及國家社會所受之損失甚大者，非不得視為以損害他人為
    主要目的，此乃權利社會化之基本內涵所必然之解釋（參見
    最高法院71年台上字第737 號判例要旨）。經查：被告向伊
    前手藍智偉購買系爭房屋時，系爭房屋之買賣價金為38,100
    元，有被告提出之土地建築改良物買賣所有權移轉契約書影
    本1 份可證，而系爭土地每平方公尺之公告現值為10,000元
    ，亦有原告提出之土地登記第二類謄本可稽，是原告因本件
    訴訟所得之利益最少為570,000 元（10,000元×57㎡），遠
    高於被告所受之損害（38,100元），依上揭說明，自難認本
    件原告之訴有權利濫用之情事，是被告此部分之抗辯亦不足
    採信。
八、原告主張被告既是無權占有，獲有不法利益，即應自95年6
    月1 日起至返還系爭土地止，按年給付土地公告地價百分之
    五之利益之情。經查：按依不當得利之法則請求返還不當得
    利，以無法律上之原因而受利益，致他人受有損害為其要件
    ，故其得請求返還之範圍，應以對方所受之利益為度，非以
    請求人所受損害若干為準，無權占有他人土地，可能獲得相
    當於租金之利益為社會通常之觀念，是被上訴人抗辯其占有
    系爭土地所得之利益，僅相當於法定最高限額租金之數額，
    尚屬可採（參照最高法院61年台上字第1695號判例）。如前
    所述，本件被告無權使用原告所有之系爭土地，應可獲得相
    當於租金之利益，本院斟酌系爭土地係位於桃園縣龍潭鄉○
    ○○段位處巷弄之內、系爭房屋係興建20餘年之磚造平房之
    情，本院認應以系爭土地「申報總價」年息百分之三為被告
    使用系爭土地之利益，換算後為3,420 元（57㎡×申報地價
    2,000 元／平方公尺×3%），是本件原告僅能請求自95年6
    月1 日起，至返還系爭土地止，按年給付3,420 元，逾此部
    分之請求即無理由。
九、綜上所述，本件原告本於所有物返還請求權及不當得利法律
    關係，請求判決被告應將坐落桃園縣龍潭鄉○○○段三一三
    之六八地號土地上如附圖所示建物（門牌號碼：桃園縣龍潭
    鄉○○路117 巷9 號，編號313-68Ｂ、面積57平方公尺）拆
    除，並將上揭土地返還予原告；及被告應自九十五年六月一
    日起，至返還上揭土地止，按年給付原告參仟肆佰貳拾元，
    為有理由，應予准許。至於逾此部分之請求為無理由，應予
    駁回。
十、假執行之宣告：
    兩造均陳明願供擔保，聲請宣告假執行及免予假執行，經核
    均無不合，爰酌定相當擔保金額准許之。
十一、結論：原告之訴為一部為有理由、一部為無理由，依民事
      訴訟法、第79條、第390 條第2 項、第392 條第2 項，判
      決如主文。
中    華    民    國    97    年    2     月    29    日
                  民事第一庭    法  官  吳爭奇
以上正本係照原本作成。
如對本判決上訴，須於判決送達後20日內向本院提出上訴狀。
中    華    民    國    97    年    3     月     3    日
                                書記官  梁麗雲


司法院資訊處製作；財團法人民間司法改革基金會備份。
